【裁判字號】    92,台上,5492
【裁判日期】    921002
【裁判案由】    違反毒品危害防制條例等罪
【裁判全文】
最高法院刑事判決                              九十二年度台上字第五四九二號
    上   訴   人  甲○○
                  乙○○
右上訴人等因違反毒品危害防制條例等罪案件，不服台灣高等法院台南分院中華民國
九十二年六月三十日第二審更審判決（九十二年度重上更(三)字第一七四號，起訴案號
：台灣嘉義地方法院檢察署八十九年度偵字第六二四六號），提起上訴，本院判決如
左：
    主  文
原判決撤銷，發回台灣高等法院台南分院。
    理  由
本件原判決認定上訴人甲○○（綽號阿吉）基於概括之犯意，先後於民國八十九年三
、四月間及同年十月十八日晚上九時三十分許，分別在嘉義縣新港鄉埤子頭五十一號
黃志成住處附近及嘉義縣水上鄉崎仔頭一三二號三樓，免費轉讓第二級毒品安非他命
三公克、四．八公克與黃志成施用，並於八十九年八月底至同年十月初在嘉義縣水上
鄉崎仔頭一三二號上訴人乙○○之住處免費轉讓安非他命三次與乙○○施用。復意圖
營利，基於概括犯意聯絡，分別於八十九年七月中旬、八月中旬及同年九月初某日，
先後在嘉義縣水上鄉寬士村崎子頭一三二號三樓（第一次）、嘉義市○○路及興業路
口（第二、三次），各販賣第二級毒品安非他命一包與乙○○，每包價格依序為新台
幣（下同）五千元（第一次之五千元價金，乙○○以其申請使用之00000000
00號行動電話晶片抵付）、二千元及三千元不等。又於八十九年十月十日晚上十一
時許，以其所有之0000000000號行動電話為聯絡工具，在嘉義縣民雄鄉民
雄肉包店外，以每包一千元價格，販賣第一級毒品海洛因與劉峪銓（綽號阿生）。繼
於八十九年十月十四日下午五時許，八十九年十月十五日晚上六時許，分別在嘉義市
○○○路皇嘉飯店附近、嘉義市○○路邊，各以每包一千元之價格販賣海洛因與劉峪
銓（甲○○販賣三次共計三千元，惟劉峪銓尚欠八百元，實際所得為二千二百元）。
乙○○（綽號大川）意圖營利，基於概括犯意，利用0000000000號行動電
話為聯絡工具，於八十九年十月三、四日間晚上十一時許、同年十月十日晚上八時許
，在嘉義縣水上鄉寬士村崎子頭蝦王釣蝦場前，以八千元、三千元之價格販賣第二級
毒品安非他命八公克、四公克與蕭應忠施用。嗣蕭應忠於八十九年十月十八日晚上八
時許，在嘉義市○○路附近為警查獲，經警授意，向乙○○佯稱欲購買五千元安非他
命及三千元嗎啡，由甲○○於當天晚上，提供三千元之海洛因一包及五千元之安非他
命二包，交由乙○○於八十九年十月十八日晚上九時三十分許，在嘉義縣水上鄉寬士
村崎子頭蝦王釣蝦場，伺機售與蕭應忠，尚未交付時，為警當場查獲，並在乙○○身
上扣得如原判決附表（下稱附表）一所示之海洛因一包及安非他命兩包。再於八十九
年十月十八日晚上十時許，在嘉義縣水上鄉寬士村崎子頭一三二號三樓乙○○住處扣
得甲○○所有之附表二所示之海洛因、安非他命，附表三編號一至五之殘留有海洛因
及甲基安非他命之吸管勺子一支、販賣毒品所用之分裝袋一百十個、電子磅秤二個、
摻有海洛因毒品香菸一支，如附表四行動電話八支等情。因而撤銷第一審之科刑判決
，改判論處甲○○連續轉讓第二級毒品，酌處有期徒刑一年十月，又連續販賣第一級
毒品酌處無期徒刑。乙○○共同販賣第一級毒品，未遂，酌處有期徒刑十年，固非無
見。
惟查（一）證物應示被告，令其辨認，刑事訴訟法第一百六十四條設有明文。此項規
定，為第二審所準用，原判決既以扣案附表一、二之第一級毒品海洛因、第二級毒品
安非他命殘留有第一級毒品之吸管勺子壹支、摻有海洛因香菸壹支、海洛因外包裝參
個、第二級毒品安非他命外包裝陸個、行動電話二支等物證為上訴人犯罪之依據，該
項物證，自應於審判期日提示上訴人，令其辨認，方為合法，原審未調取該項證物，
加以提示，遽採為斷罪資料，其判決當然為違背法令。又刑事訴訟法第二百八十八條
明定：訊問被告後，審判長應調查證據，所稱調查證據係指法院依法定之證據方法踐
行法定之調查程序而言，包括證物之勘驗，以明證物之物理性與本案犯罪之關係，此
乃直接審理原則之所必然，依搜索扣押證明筆錄所載。警方在嘉義縣水上鄉寬士村崎
子頭一三二號三樓乙○○住處扣得甲○○所有之電子秤計有二個，台灣嘉義地方法院
檢察署之扣押物品清單亦載有電子秤二個，上訴人等亦陳稱上情無訛（見警卷第三四
頁、偵查卷第九頁、原審更(二)卷第八四頁），但附表三編號四則載明電子秤一個，原
審於九十二年七月二十八日裁定更正事實欄扣案之電子秤為一個，則甲○○所有供犯
罪所用之電子秤究為一個，抑或為二個，事實尚有未明，原判決未調取該證物予以勘
驗，其所踐行之訴訟程序，自難謂為適法。（二）毒品危害防制條例第四條第一項、
第二項之非法販賣第一級及第二級毒品罪，並不以販入後復行賣出為要件，只須以營
利為目的，將毒品販入或賣出，有一於此，其犯罪即告成立。此項目的條件，應於事
實欄明確記載，然後於理由內說明其所憑之證據，始稱適法。原判決認定上訴人等有
販賣第一級及第二級毒品以營利，但未說明憑以認定之證據。查甲○○於審理中所供
：其所購入之海洛因六十公克為九萬五千元，安非他命六十五公克為二萬六千元（見
原審更(二)卷第一二九頁），原判決又認定乙○○於八十九年十月間以八千元、三千元
之價格售與蕭應忠安非他命八公克、四公克及蕭應忠於八十九年十月十八日晚上八時
向乙○○佯稱欲購買五千元安非他命及三千元嗎啡，乙○○依約前往交易，為警當場
扣得海洛因一袋，驗餘淨重○‧五二公克；安非他命二包，驗餘淨重七‧○八公克，
如果無訛，不難據以推算買賣之價差，原判決捨此不由，徒以：政府為杜絕毒品，對
於施用及販賣毒品者，無不嚴加查緝，販賣毒品罪又係重罪，設若無利可圖，衡情當
無輕易轉賣而甘冒被查獲法辦之危險。且不論安非他命或海洛因，均可任意分裝或增
減其份量，售價亦隨時隨雙方關係、本身之資力、需求程度供需關係而機動的調整，
故販賣之利得，除經坦承犯行，或價量均臻明確外，實難察得實情，縱未確切查得販
得之價差，除別有事證足證確未牟利外，尚難執此認無所得利，否則知過坦承者難辭
重典，飾詞否認者反得逞僥倖，而失情理之平；認上訴人等所販入之價格必較其所出
售之價格為低而有牟利之事實，自有以臆測之詞，推定犯罪事實之違誤。（三）有罪
判決書事實之認定與理由之說明必須互相一致，方為合法。倘若事實之認定與理由之
說明不相一致，按諸刑事訴訟法第三百七十九條第十四款後段規定，自屬判決理由矛
盾之當然違背法令。原判決於事實欄記明警方於八十九年十月十八日晚上十時許，在
嘉義縣水上鄉寬士村崎子頭一三二號三樓乙○○住處，扣得甲○○供販賣毒品所用之
分裝袋一百十個等語。但於理由六又敘明上開扣案之分裝袋係預備供販賣第一、二級
毒品所用之物，依刑法第三十八條第一項第二款規定諭知沒收。自有事實認定與理由
說明不相一致之違法。上訴人等上訴意旨雖未指摘及此，然上述違法為本院得依職權
調查之事項，應認仍有撤銷發回更審之原因。又原判決理由七不另為無罪諭知部分，
因公訴人認此部分與前揭論罪科刑部分，有裁判上一罪關係，爰一併發回，附此敘明
。
據上論結，應依刑事訴訟法第三百九十七條、第四百零一條，判決如主文。
中      華      民      國    九十二    年      十      月      二      日
                              最高法院刑事第八庭
                                  審判長法官  莊  登  照
                                        法官  洪  明  輝
                                        法官  黃  一  鑫
                                        法官  魏  新  和
                                        法官  林  秀  夫
      右正本證明與原本無異
                                              書  記  官
中      華      民      國    九十二    年      十      月      七      日


司法院資訊處製作；財團法人民間司法改革基金會備份。
